臺灣臺北地方法院民事判決　　　　　　　100年度訴字第283號
原　　　告　張進民
被　　　告　威盛電子股份有限公司
法定代理人　王雪紅
訴訟代理人　李岳霖律師
複代理人　　王榮容律師
上列當事人間請求退還資本額事件，本院於中華民國100 年12月
14日言詞辯論終結，判決如下：
    主  文
原告之訴駁回。
訴訟費用由原告負擔。
    事實及理由
壹、程序事項
    按訴狀送達後，原告不得將原訴變更或追加他訴。但擴張或
    減縮應受判決事項之聲明者者，不在此限，民事訴訟法第25
    5 條第1 項第3 款定有明文。本件原告起訴時訴之聲明原為
    ：「被告應給付原告新臺幣（下同）63萬6,000 元。」嗣於
    民國100 年4 月7 日以書狀擴張訴之聲明為：「被告應給付
    原告新臺幣87萬5,340 元。」核屬擴張應受判決事項之聲明
    ，揆諸前揭規定，應予准許。
貳、實體事項
一、原告主張：被告於97年9 月至11月間，違反公司法第168 條
    之規定，未經股東會決議，僅經董監事會議決議而違法減資
    ，被告雖公告其係依公司法第168 條規定進行減資，惟實際
    上並沒有做減資動作而將股份比例減少，未退還被告股款，
    且致被告股份淨值由18元降至6 元，造成原告受有87萬5,34
    0 元之損害，被告所公告之財務報告有虛偽或隱匿情事，應
    依證券交易法第20條第1 項，負損害賠償責任。證券交易法
    第21條雖規定自有請求權人之有得受賠償之原因時起2 年間
    不行使損害賠償請求權，其損害賠償請求權消滅，原告約99
    年9 月時始知可以求償，並委託證券投資人保護中心向被告
    協商，因保護中心找不到資料才提告，故應仍有損害賠償請
    求權，爰依證券交易法第20條第1 、2 項提起本訴，並聲明
    ：被告應給付原告87萬5,340 元。
二、被告則以：原告所指被告於97年度10、11月間之減資案件，
    係被告為簡化轉投資架構，以加速組織之調整，提升經營效
    益，而與訴外人即被告轉投資持股百分之百之被投資公司（
    子公司）威旭科技股份有限公司及威浩國際股份有限公司（
    下稱系爭2 子公司）簡易合併，而依法將消滅公司即系爭2
    子公司持有存續公司即被告公司之1,745 萬5,981 股庫藏股
    銷除，並經主管機關經濟部核准減資變更登記在案，此非實
    質減資，故無須經股東會決議，亦無須退還股東股款等語為
    辯，並聲明：原告之訴駁回。
三、經查，本件被告於97年9 月至11月間僅辦理過1 次減資，該
    次減資係因在經被告及系爭2 子公司董事會決議通過下，被
    告吸收合併其百分之百持股之系爭2 子公司，而將消滅公司
    （即系爭2 子公司）原持有存續公司（即被告公司）1,745
    萬5,981 股（每股10元）之股份銷除，從而辦理減資1 億7,
    455 萬9,810 元，該股份銷除辦理減資並業經經濟部於97年
    12 月19 日核准變更登記在案，被告並分別於97年10月31日
    公告「被告公司與系爭2 子公司簡易合併」、「董事會決議
    被告公司與子公司合併而進行庫藏股註銷減資案」，以及於
    97年12月22日公告「被告公司因合併消除股份辦理減資變更
    登記完成」等情，有臺灣證券交易所股份有限公司100 年5
    月11日臺證密字第1000013307號函及所附相關資料在卷可稽
    （本院卷第65至104 頁），是原告主張被告公告該次減資係
    依公司法第168 條規定進行減資云云，容有誤會，故被告並
    無證券交易法第20條之虛偽、隱匿公告之情事。
四、按所謂「實質減資」，是指公司營業變遷，欲收縮公司規模
    ，造成原有資金過剩，無法利用，使公司發生不利之負擔，
    故依公司法減資之規定，將多餘資金退還股東，因此實質減
    資會造成公司積極財產之減少；而「形式減資」，則係為使
    公司資本額與現有財產額一致，此種減資無實際資金之返還
    ，又稱為「計算上之減資」。又按公司合併時，消滅公司持
    有存續公司之股份、存續公司持有消滅公司之股份及消滅公
    司彼此間相互持有之股份，均應於合併時一併銷除，且此不
    受公司法第167 條有關公司收回庫藏股之限制（經濟部商字
    第88214353號函可供參照）。本件被告所為上開減資，係因
    吸收合併系爭2 子公司，而註銷系爭2 子公司原持有被告之
    股份等情，業如前述，是被告此次減資，係因吸收合併系爭
    2 子公司，致該2 子公司原持有被告之上開股份，成為被告
    之庫藏股，即被告自持本身股份，造成公司資本額與實收資
    本額即現有財產額不相一致之情形，乃進行此部分股份之銷
    除而辦理減資，以使公司資本額與現有財產額能相一致，揆
    諸首揭說明，此應屬計算上之形式減資，不涉及實際資金之
    返還，故被告於此次減資後未實質退還股東股款，亦無違法
    。
四、綜上所述，被告此次減資，係因合併子公司而為子公司原持
    有被告庫藏股之註銷，屬形式減資，並無實際資金之返還，
    且被告之公告亦無虛偽、隱匿情事，從而，原告依證券交易
    法第20條第1 項、第2 項請求被告應給付原告87萬5,340 元
    ，為無理由，應予駁回。
五、本件事證已臻明確，兩造其餘攻擊防禦方法及本院未經援用
    之證據，經審酌後，核與本件結論不生影響，爰不一一贅述
    ，附此敘明。
六、訴訟費用負擔之依據：民事訴訟法第78條。
中    華    民    國  100     年    12    月    28    日
                  民事第五庭  審判長法  官   薛中興
                                    法  官   賴秀蘭
                                    法  官   林伊倫
以上正本係照原本作成。
如對本判決上訴，須於判決送達後20日內向本院提出上訴狀。如
委任律師提起上訴者，應一併繳納上訴審裁判費。
中    華    民    國   100    年    12    月    28    日
                                    書記官   陳怡君